【裁判字號】    97,家訴,57
【裁判日期】    980122
【裁判案由】    回復繼承權等
【裁判全文】
臺灣嘉義地方法院民事判決              97年度家訴字第57號
原      告  丙○○
            丁○○
共      同
訴訟代理人  林崑城律師
複代理人    庚○○
被      告  己○○
            戊○○
            乙○○
            甲○○
共      同
訴訟代理人  黃裕中律師
上列當事人間請求回復繼承權事件，本院於民國98年1月8日言詞
辯論終結，判決如下：
  主  文
被告己○○應各給付原告丙○○、丁○○新台幣壹拾陸萬貳仟貳
佰捌拾捌元，及均自民國97年5月31日起至清償日止按週年利率
百分之五計算之利息。
原告其餘之訴駁回。
訴訟費用由被告己○○負擔新台幣仟伍佰拾元，原告丙○○
、丁○○各負擔新台幣壹萬零柒佰壹拾肆元。
本判決第一項得假執行；但被告己○○各以新臺幣壹拾陸萬貳仟
貳佰捌拾捌元，為原告丙○○、丁○○預供擔保，得免為假執行
。
原告其餘假執行之聲請駁回。
    事實及理由
一、按「訴狀送達後，原告不得將原訴變更或追加他訴。但有下
    列各款情形之一者，不在此限：二請求之基礎事實同一者。
    三擴張或減縮應受判決事項之聲明者。七不甚礙被告之防禦
    及訴訟之終結者。」民事訴訟法第255條第2款、第3款、第
    7款分別定有明文。本件原告起訴請求就附表所示編號1-8等
    八筆土地為回復繼承權之聲明，嗣於民國97年10月3日以準
    備書狀聲明追加附表編號9、10所示之土地，其請求之基礎
    事實同一，且不甚礙被告之防禦及訴訟之終結，揆諸前揭說
    明，核無不合，應予許可。
二、原告起訴主張：原告及被告己○○、乙○○、甲○○之被繼
    承人呂欽耀於97年1月31日死亡，惟呂欽耀生前因腦部開刀
    致近十年來精神耗弱，被告己○○自86年間起陸續將呂欽耀
    之不動產移轉於自己名下或贈與其子即被告戊○○及姊姊甲○○，導致其他共同繼承人無法繼承，依民法第1146條規定
    ，有請求回復繼承權之必要，原告與被告溝通無效，認繼承
    權有被侵害情事，爰依法訴請回復繼承權，並請求將附表所
    示之不動產應繼分為回復所有權之移轉登記。另呂欽耀生前
    帳戶尚有新台幣（以下同）1,370,000餘元之存款，為己○○所挪用，乃一併請求被告己○○返還其中以1,000,000元
    計算之應繼分。若原告先位聲明無理由，依民法第1223條規
    定，原告就特留分亦各有應繼財產之十分之一，惟土地之細
    分如有礙經濟發展，且僅以特留分被侵害之部分請求被告將
    附表所示之土地所有權移轉登記予原告，如無法移轉或移轉
    無意義時，以金錢計算方式，按附表所示土地公告現值總計
    12,691,455元之十分之一即1,269,146元及存款以1,000,000
    元計算，存款之十分之一即100,000元，合計被告己○○應
    返還原告丙○○、丁○○各1,369,146元。並聲明：1、先位
    聲明：(1)被告己○○應將附表所示之不動產回復為原告及被
    告己○○、乙○○、甲○○公同共有。(2)被告應協同原告辦
    理附表所示不動產之繼承登記，將各筆土地所有權應有部分
    各五分之一分別移轉予被告丙○○、丁○○。
    (3)被告己○○應給付原告各200,000元。(4)訴訟費用由被告
    共同負擔。2、備位聲明：(1)被告己○○應給付原告各1,369
    ,146 元及各自起訴狀繕本送達翌日起至清償日止，按年利
    率百分之5計算之利息。(2)原告願供擔保，請准宣告假執行
    。
三、被告則以：原告與被告己○○、乙○○、甲○○之被繼承人
    呂欽耀生前因有感如死亡後，其所留之遺產必有紛爭，故於
    95年8月10日會同二名見證人至公證處預立遺囑分配遺產，
    以杜絕紛爭，呂欽耀死亡後，被告己○○依其所立遺囑至地
    政事務所辦理繼承登記，係完全依法登記，原告在96年間以
    被告己○○涉嫌偽造文書而向臺灣嘉義地方法院檢察署提出
    告訴，業據檢察官為不起訴處分確定，該不起訴處分書中敘
    明呂欽耀接受偵訊時，意識清楚，思緒清晰，並出於自願贈
    與土地予被告己○○，並非原告所述呂欽耀因腦部開刀臥病
    十餘年之情事，又呂欽耀係因跌倒而意外死亡，絕非原告所
    述長年臥病在床無法行動，而原告主張呂欽耀尚有存款137
    萬餘元，並非事實，應由原告舉證，依財政部臺灣省南區國
    稅局所核發之遺產稅免稅證明中，呂欽耀並無存款之遺產。
    呂欽耀死亡時仍登記在其名下之不動產始屬遺產範圍，若呂
    欽耀生前已處分之不動產，當然非屬遺產，是附表編號1-8
    所載之八筆土地於呂欽耀死亡時，均非登記為呂欽耀所有，
    是該八筆土地不得列入兩造繼承之客體。又民法第1223條特
    留分之計算係以遺產為客體，上開八筆土地既非屬遺產範圍
    ，自不生繼承權被侵害或特留分計算之問題，且被告亦未否
    認原告對呂欽耀之繼承權，是原告本件請求為無理由。民法
    第1225條僅規定應得特留分之人，如因被繼承人所為之遺贈
    致其應得之數不足者，得按其不足之數由遺贈財產扣減之，
    並未認特留分權利人，有扣減被繼承人生前所為贈與之權，
    是被繼承人生前所為之贈與，不受關於特留分規定之限制，
    上開八筆土地自不受特留分之限制等語，資為抗辯。並聲明
    ：原告之訴駁回，若受不利之判決，願供擔保請准免為假執
    行。
四、本件原告及被告己○○、乙○○、甲○○之被繼承人呂欽耀
    於97年1月31日死亡，遺有坐落如附表編號9、10所示之土地
    及門牌嘉義縣水上鄉塗溝村45號、45-3號房屋，原告及被告
    己○○、乙○○、甲○○均係呂欽耀之子女，依民法第1138
    條第1款規定為第一順序之繼承人，其應繼分各為五分之一
    ，又附表編號1-8之八筆土地，係呂欽耀生前分別於87年4
    月6日、90年6月28日、91年12月31日、95年7月25日贈與被
    告己○○、甲○○、戊○○三人之事實，業據原告提出戶籍
    謄本、全國贈與資料清單、土地登記簿謄本、財政部臺灣省
    南區國稅局遺產稅免稅證明書等附卷可證，此部分之事實，
    堪以認定。又呂欽耀於95年8月10日在本院所屬民間公證人
    陳林宜伸事務所，依公證法第2條第1項及民法第1191條之規
    定在公證人陳林宜伸前，作成95年度嘉院民公宜字第1005號
    公證遺囑，將附表編號9、10所示之土地由被告己○○單獨
    繼承，被告己○○並以遺囑登記為原因，於97年3月5日移轉
    登記為被告己○○所有乙節，亦有被告提出之公證書正本、
    遺囑等各一件及原告提出之土地登記簿謄本二件在卷可證，
    亦堪言為真實。至原告主張呂欽耀尚遺有存款137萬餘元云
    云，未舉證以證明之，自難以採信。次按民間之公證人依公
    證法執行公證職務作成之文書，視為公文書，公證法第36
    條定有明文。呂欽耀在民間公證人陳林宜伸前，依公證法第
    2條第1項及民法第1191條第1項作成之公證遺囑，依公證法
    第36條之規定視為公文書，自應推定為真定。又呂欽耀於臺
    灣嘉義地方法院檢察署偵查中證稱：「嘉義縣水上鄉○○段
    大崙小段44、45地號及嘉義縣水上鄉○○○段重劃小段59 2
    、593、559、774地號等6筆土地，是我要給被告己○○的，
    因為被告己○○扶養我和我太太，我才將土地分給他，至於
    嘉義縣水上鄉○○○段下塗溝小段38地號之土地是原地主要
    賣，我覺得很便宜，才決定買來登記在被告己○○名下」、
    「是我自願要給我兒子，上開土地都是我要給我兒子，兒子
    奉養我們，我生病時都是我兒子在載送，我女兒丙○○都沒
    有照顧我們二老，我之前因為車禍開刀，現在意識很清楚」
    、「 ( 問：這六筆土地即44、45、774、593、592、559等
    地號土地是否為你在清醒意識下贈與給被告?) 是，我只是
    比較不會說話，我並沒有被己○○騙，我們村裡習俗就是財
    產不分給女兒，我開刀後頭腦仍然很清楚，還能下田做事，
    我女兒一年多都沒有回家看我，我太太生病三年，丙○○探
    望不到五次，我土地就是要贈與給我兒子」等語，呂欽耀生
    前於偵查中歷次所言，皆屬一致，且其於接受偵訊時，意識
    清楚，思緒清晰，並無告發人丙○○所指神智不清之情事，
    檢察官因而認被告己○○並無偽造文書之犯行，而對被告己○○為不起訴處分等情，有該不起訴處分書影本一份在卷可
    按，並經本院依職權調閱臺灣嘉義地方法院檢察署96年度交
    查字第304號、96年度偵字第3637號偽造文書偵查卷宗核閱
    無訛，是附表編號1-8所示之土地係呂欽耀生前在自由意思
    下贈與被告己○○、甲○○、戊○○等三人，亦堪認定。
五、按繼承人中有在繼承開始前因結婚、分居或營業，已從被繼
    承人受有財產之贈與者，應將該贈與價額加入繼承開始時被
    繼承人所有之財產中，為應繼遺產。但被繼承人於贈與時有
    反對之意思表示者，不在此限。前項贈與價額，應於遺產分
    割時，由該繼承人之應繼分中扣除。贈與價額，依贈與時之
    價值計算，民法第1173條定有明文。附表編號1-8所示之土
    地，係呂欽耀生前分別於87 年4月6日、90年6月28日、91年
    12月31日、95年7月25日贈與被告己○○、甲○○、戊○○
    三人之事實，已如前述，其中戊○○並非呂欽耀之第一順序
    之繼承人，原告復未能舉證以證明被告己○○、甲○○從被
    繼承人呂欽耀所受之贈與，係因結婚、分居或營業而受有財
    產之贈與，況呂欽耀於丙○○告發己○○偽造文書之案件中
    ，已明確證述：我女兒丙○○都沒有照顧我們二老，我們村
    裡習俗就是財產不分給女兒，我開刀後頭腦仍然很清楚，還
    能下田做事，我女兒一年多都沒有回家看我，我太太生病三
    年，丙○○探望不到五次，我土地就是要贈與給我兒子等語
    ，亦如前述，亦堪認呂欽耀於贈與附表編號1-8所示之土地
    時，亦明示為反對該八筆土地列入其應繼財產，是原告主張
    附表編號1-8所示之土地屬民法第1173條所規定之應繼財產
    ，應於遺產分割時，由該繼承人之應繼分中扣除云云，不足
    採取。
六、次按繼承人之特留分，依下列各款之規定：1、直系血親卑
    親屬之特留分，為其應繼分二分之一；特留分，由依第117
    3條算定之應繼財產中，除去債務額算定之；應得特留分之
    人，如因被繼承人所為之遺贈，致其應得之數不足者，得按
    其不足之數由遺贈財產扣減之。受遺贈人有數人時，應按其
    所得遺贈債額比例扣減，民法第1223條第1款、第1224條、
    第1225條分別定有明文。附表編號1-8所示之土地，非屬民
    法第1173條所規定之被繼承人呂欽耀之應繼財產，已如前述
    。呂欽耀於97年1月31日死亡時，遺有坐落如附表編號9、10
    所示之土地及門牌嘉義縣水上鄉塗溝村45號、45-3號房屋，
    有財政部臺灣省南區國稅局遺產稅免稅證明書影本一件附卷
    可證，附表編號9、10所示之土地，經呂欽耀以公證遺囑之
    方式處分其遺產，將該二筆土地由被告己○○單獨繼承，有
    公證書正本及所附之遺囑在卷可按。附表編號9、10之土地
    價額合計1,636,875元，上開45號、45-3號房屋價額合計為
    14,000元，呂欽耀之應繼財產合計為1,650,875元，有財政
    部臺灣省南區國稅局遺產稅免稅證明書可按，呂欽耀生前並
    未處分上開房屋，是該45號、45-3號房屋仍由原告及被告己○○、乙○○、甲○○按應繼分各五分之一繼承，即原告每
    人各分得五分之一，價額為2,800元，而原告之特留分各為
    其應繼財產1,650,875元之十分之一，即165,088元 (小數以
    下四捨五入)，扣除原告可分得房屋所有權應有部分各五分
    之一，即2,800元，原告應得之數各不足162,288元，自得按
    其不足之數由被告己○○所得之遺贈財產扣減之。
七、綜上所述，附表編號1-8所示之八筆土地，並非呂欽耀之應
    繼財產，附表編號9、10所示之土地，已由呂欽耀以公證遺
    囑之方式，遺贈予被告己○○，又呂欽耀之遺產中並無現金
    ，是原告先位聲明請求被告應將附表所示之土地回復為原告
    及被告己○○、乙○○、甲○○公同共有，被告應協同將附
    表所示各筆土地之所有權五分之一移轉登記予原告，及被告
    己○○應給付原告各200,000元，於法無據，應予駁回。原
    告先位聲明既經駁回，茲審酌其備位聲明部分。原告均係應
    得特留分之人，因被繼承人呂欽耀遺贈附表編號9、10之土
    地予被告己○○，致其應得之數各不足162,288元，又原告
    備位聲明係以金錢作為扣減遺贈財產之計算，因此，原告請
    求被告己○○給付原告丙○○、丁○○各162,288元及自起
    訴狀繕本送達被告己○○之翌日起，即97年5月31日起，按
    週年利率百分之五計算之法定遲延利息部分即有理由，應予
    准許。逾此部分之請求，為無理由，應予駁回。
八、假執行之宣告：本判決主文第一項所命給付之金額未逾50萬
    元，依民事訴訟法第389條第1項第5款，應依職權宣告假執
    行。被告陳明若受不利之判決願供擔保免為假執行，就原告
    備位聲明勝訴部分核無不合，爰酌定相當之擔保金額准許之
    。
九、結論：原告之訴為有一部理由，一部無理由，依民事訴訟法
    第79條、第85條第1項但書、第389條第1項第5款、第392條
    第2項，判決如主文。
中    華    民    國    98    年    1     月    22    日
                      家事法庭法  官  涂裕洪
以上正本係照原本作成
如對本判決上訴應於判決送達後20日內向本院提出上訴狀
中    華    民    國    98    年    1     月    22    日
                              書記官  李靜華
┌───────────────────────────────────┐
│附表：                                                                │
│                                                                      │
├──┬─────────────────┬───────┬──────┤
│編號│土地地號                          │所有權應有部分│面積 (平方公│
│    │                                  │              │尺          │
├──┼─────────────────┼───────┼──────┤
│1   │嘉義縣水上鄉○○○段重劃小段559地 │全部          │2000        │
│    │號                                │              │            │
├──┼─────────────────┼───────┼──────┤
│2   │嘉義縣水上鄉○○○段重劃小段592地 │1/4           │1868        │
│    │號                                │              │            │
├──┼─────────────────┼───────┼──────┤
│3   │嘉義縣水上鄉○○○段重劃小段593地 │1/4           │2000        │
│    │號                                │              │            │
├──┼─────────────────┼───────┼──────┤
│4   │嘉義縣水上鄉○○○段重劃小段774地 │全部          │2000        │
│    │號                                │              │            │
├──┼─────────────────┼───────┼──────┤
│5   │嘉義縣水上鄉○○○段下塗溝小段28地│全部          │1855        │
│    │號                                │              │            │
├──┼─────────────────┼───────┼──────┤
│6   │嘉義縣太保市○○○段白鴿厝小段590 │全部          │1273        │
│    │地號                              │              │            │
├──┼─────────────────┼───────┼──────┤
│7   │嘉義縣水上鄉○○段大崙小段44地號  │全部          │2567        │
│    │                                  │              │            │
├──┼─────────────────┼───────┼──────┤
│8   │嘉義縣水上鄉○○段大崙小段45地號  │全部          │2568        │
│    │                                  │              │            │
├──┼─────────────────┼───────┼──────┤
│9   │嘉義縣水上鄉○○○段90地號        │全部          │465         │
│    │                                  │              │            │
├──┼─────────────────┼───────┼──────┤
│10  │嘉義縣水上鄉○○○段91-2地號      │1/4           │759         │
│    │                                  │              │            │
└──┴─────────────────┴───────┴──────┘


司法院資訊處製作；財團法人民間司法改革基金會備份。
